【裁判字號】    95,上,230
【裁判日期】    951004
【裁判案由】    確認支票債權不存在等
【裁判全文】
臺灣高等法院臺中分院民事判決           95年度上字第230號
上  訴  人  丙○○
訴訟代理人  李世才律師
被  上訴人  天洋企業有限公司
法定代理人  甲○○
訴訟代理人  何志揚律師
上列當事人間請求確認支票債權不存在等事件，上訴人對於民國
95年5月10日臺灣臺中地方法院95年度訴字第302號第一審判決提
起上訴，本院於95年9月20日言詞辯論終結，判決如下：
    主  文
上訴駁回。
第二審訴訟費用由上訴人負擔。
    事實及理由
壹、本件經本院審理結果，認第一審判決除有關事實及理由欄第
    三項本件兩造不爭執事項第(三)款「被告宏桂科技股份有限公
    司對未交付貨物予原告二人不爭執」，應更正為「被告宏桂
    科技股份有限公司於94年11月間交付價值新台幣60,423元貨
    物予天洋企業有限公司」，其餘認事用法均無不當，應予維
    持，並引用第一審判決書記載之事實、證據及理由。又原審
    被告宏桂科技股份有限公司於原審敗訴後，並未上訴，則有
    關宏桂科技股份有限公司部分則告確定。
貳、上訴及答辯要旨：
一、上訴人上訴要旨略以：查本件被上訴人公司之法定代理人甲
    ○○與上訴人丙○○及訴外人乙○○等，均同為原審被告宏
    桂科技股份有限公司（下稱宏桂公司）之股東，因宏桂公司
    需金週轉，而於民國（下同）九十四年九月十二日由乙○○
    向同為宏桂公司股東即被上訴人法定代理人甲○○要求以如
    原判決附表（下簡稱附表）編號1、2所示面額新台幣（下同
    ）二百萬元、一百萬元支票二張（查本案為附表編號1面額
    二百萬元支票，下簡稱系爭二百萬元支票；另面額一百萬元
    支票部分，因宏桂公司並未上訴，而告確定），向上訴人票
    貼借款，經甲○○同意後，即由乙○○持上開二張支票向上
    訴人票貼借款三百萬元，除有借據及匯款紀錄可證外，並經
    宏桂公司之執行副總丁○○在鈞院證述：伊在拿系爭二百萬
    元支票向上訴人調現時天洋公司甲○○係「知情並有同意」
    等詞在卷。參以被上訴人所提其與乙○○於九十五年一月十
    三日所作成之協議書第二條所載「甲方（按即宏桂公司，下
    同）同意返還乙方（按即天洋企業有限公司、天弋科技工程
    有限公司，下同）簽立如附件二所示之二紙支票（但由於其
    中票號ＳＣ0000000、面額新台幣二○○萬元之支票
    已轉讓甲方董事丙○○，甲方儘量協助乙方取回）文句所示
    ，亦足證被上訴人對該系爭支票之轉讓予上訴人知情且同意
    ，否則其於上開協議書內即儘可否定轉讓之效力，主張對其
    不生效力。即無承認有該轉讓，並請乙○○儘量「協助」幫
    忙其取回之理。是被上訴人空言否認其有同意轉讓系爭支票
    ，自不足採。尤以被上訴人若未同意轉讓，則上訴人又豈有
    可能接受該支票而借予宏桂公司三百萬元鉅款之理？此由證
    人丁○○在鈞院證稱「丙○○先前已經有借過多次錢給宏桂
    公司了，前後大約一千多萬尚未清償，所以這次向丙○○調
    借三百萬元，丙○○執意要拿客票才願意借」等語，亦明。
    是系爭支票既是被上訴人公司法定代理人甲○○同意票貼而
    交付上訴人持有，被上訴人自有依票載到期日以給付票款為
    方法清償借款之義務。又系爭支票上「禁止背書轉讓」之文
    字既係銀行所印製，並非被上訴人所記載，已無從認係發票
    人於發票時所為，而發票人即被上訴人其系爭支票上所蓋之
    公司大小章，於客觀上一望即知為發票章，在社會通念上僅
    足使人認知其為「發票」之意思表示，尤以被上訴人在發票
    之金額上另行蓋章確認其金額，而在銀行印製之「禁止背書
    轉讓」文字上，卻未另行蓋章確認其意思，兩相比較，尤無
    使一般足生該印製文字係「發票人於發票時為之」之認知，
    又被上訴人雖否認劃去系爭支票上之受款人欄，辯稱非其所
    劃去云云。然甲○○既證稱其與乙○○及上訴人確實有如上
    訴人所稱，三人到台中摩根咖啡館，並經手該支票等語，則
    其所辯「支票是三個人一起看」云云，誠不知系爭一張支票
    究竟有何好看，竟需三人約至咖啡館一起看？是系爭支票受
    款人欄之劃去，係甲○○所為，應足認定。至於被上訴人辯
    稱用系爭支票所購之貨品，宏桂公司並未出貨，而之前之貨
    款亦均與宏桂公司結清云云。惟查乙○○在原審所述及鈞院
    所證均稱，其所簽立予被上訴人之同意書及協議書，是事後
    於公司剛倒閉時所簽，與事實不符等語，而宏桂公司事實上
    確有出貨予被上訴人，亦有九十四年八月至十一月之請款單
    在卷可證，足證宏桂公司確有出貨予被上訴人，而被上訴人
    並未付款之事實，亦應可認定等詞。為此求為判決：(一)原判
    決不利上訴人部分（即原判決主文第一項有關上訴人丙○○
    部分，及主文第二項）及假執行之宣告均廢棄。(二)上開廢棄
    部分，被上訴人在第一審之訴均駁回。(三)第一、二審訴訟費
    用由被上訴人負擔。
二、被上訴人則以：查被上訴人並未同意宏桂公司以系爭支票向
    上訴人票貼，且宏桂公司確實於原審自認並未於94年11月份
    出足額新台幣200萬元貨款額，而與被上訴人協議解除買賣
    契約，合先明。又查被上訴人公司於94年9月12日，因欲
    向宏桂公司訂貨而簽發系爭支票，並載明受款人為宏桂公司
    ，且有「禁止背書轉讓」字樣之系爭支票，交付宏桂公司，
    並與宏桂公司約定須被上訴人於94年11月份開始下訂購單後
    ，如在未足額新台幣200萬元貨款額前，應在被上訴人同意
    下始得提示如附表所示支票。又並無證據可證明系爭支票上
    受款欄之「宏桂科技股份有限公司」係由被上訴人親自所為
    ，自然不能認為系爭支票上所載之禁止背書轉讓文字有經塗
    銷。其次，觀諸上訴人所提出之宏桂公司94年11月份之請款
    單所出貨之金額僅60,423元根本未達200萬元，且經被上訴
    人與宏桂公司會算94年9-11月所製作之「天洋-94年9-11月
    對帳明細表」，可知：「被上訴人與宏桂公司94年8月至10
    月的請款單都已經結清，且宏桂公司尚欠天洋公司新台幣
    3,401,846元。又乙○○固於鈞院虛偽證述：原審講的不實
    在，因不想在法院拖時間云云，然乙○○業既於原審自認，
    且宏桂公司並未上訴，其虛偽證詞，自不足採。又乙○○既
    與被上訴人於95年1月13日協議解除買賣契約，並同意返還
    系爭支票，則被上訴人自得以對抗宏桂公司之原因對抗上訴
    人。又查系爭支票上「禁止背書轉讓」之文字，乃被上訴人
    經付款銀行同意所委託印刷廠印製之支票，並非付款銀行定
    型化之票之記載，此有同樣付款人為華南銀行台中民族路分
    行，確無「禁止背書轉讓」之文字記載空白支票可證，且該
    文字之記載緊鄰發票人簽章之文字，右邊更緊鄰被上訴人公
    司大小章之印文，受款人更記載宏桂公司，自可認定該支票
    被上訴人簽發時確有禁止背書轉讓之意思。因此，依票據法
    第144條準用第30條第2項之規定，記名支票發票人有禁止背
    書轉讓之記載者不得轉讓，該支票既然為宏桂公司違反發票
    人之意思將其轉讓予上訴人丙○○，僅生通常債權轉讓之效
    力，依民法第299條規定，被上訴人自得持對抗宏桂公司之
    原因關係，對抗上訴人丙○○等語，資為抗辯。為此求為判
    決駁回對造之上訴。
參、得心證之理由：
一、查天洋企業有限公司、天弋科技工程公司於94年9月12日，
    因向原審被告宏桂公司訂貨，而簽發如附表編號1、2號所示
    （查編號1號支票，即本案系爭二百萬元支票，下同）受款
    人為宏桂公司、面額各為200萬元、100萬元之支票2紙予宏
    桂公司。又該2紙支票正面均有「禁止背書轉讓」文字之印
    製。嗣宏桂公司向丙○○借款300萬元，並將附表編號1、2
    號2紙支票背書轉讓予丙○○，嗣由宏桂公司再將其中100萬
    元支票換回等情，於原審為兩造所不爭執，復有該二紙支票
    影本在卷可稽（見原審卷第十、十五、十六頁），自屬實在
    。
二、又按票據法第17條明定：「票據上之簽名或記載被塗銷時，
    非由票據權利人故意為之者，不影響於票據上之效力」。查
    系爭二百萬元支票之受款人欄宏桂公司部分，嗣後雖發現遭
    人塗銷，有該支票可按。然被上訴人即發票人堅決否認係伊
    塗銷等詞在卷。次查，系爭二百萬元支票經宏桂公司背書向
    上訴人調借現款時，該支票受款人欄宏桂公司部分，並未塗
    銷乙節，業經證人即宏桂公司前任執行副總丁○○證述屬實
    （見本審卷第五六頁）。又上訴人雖於本院證稱：「於民國
    94年12月間，我還有甲○○與乙○○等三人到台中摩根咖啡
    館，甲○○當場叫我將系爭支票拿給他看，我就將票拿給他
    ，我就與乙○○在講話，後來甲○○就將該支票拿給我，我
    就放在皮包，且當時暗暗的，『我沒有親眼看到』甲○○將
    受款人欄處劃掉，我就拿去新竹國際商銀兌現，結果被退票
    ，我才發現系爭支票受款人欄有被劃掉」等詞在卷（見本審
    卷第五三頁）。查被上訴人公司之法定代理人甲○○雖曾於
    上開時、地，在台中摩根咖啡館接觸系爭二百萬元支票，然
    上訴人並未目睹甲○○將系爭二百萬元支票之受款人欄宏桂
    公司部分刪除乙節；且自台中摩根咖啡館迄系爭二百萬元支
    票兌現退票期間，上訴人自承曾將系爭二百萬元支票交由多
    人看過等詞在卷（見本審卷第五三頁反面）。甚且，甲○○
    不可能出面將受款人欄宏桂公司槓掉且蓋章，亦經證人丁○
    ○證述無誤在卷（見本審卷第五六頁）。綜上，並無證據證
    明系爭二百萬元支票之受款人欄宏桂公司部分，係被上訴人
    公司法定代理人甲○○故意塗銷，揆諸上開說明，系爭二百
    萬元支票之受款人欄宏桂公司部分，既非由票據權利人故意
    為之，自不影響於票據上之效力，申言之，該受款人欄宏桂
    公司部分，形式雖經塗銷，但不生塗銷效力，即仍視為記名
    支票。
三、又按記名支票，經發票人為禁止轉讓之記載者，依票據法第
    一百四十四條準用第三十條第二項規定，該支票即不得再依
    票據讓與之方式為轉讓，違反此項禁止之規定者，其轉讓行
    為不生票據法上之效力；惟此種支票仍不失為民法上金錢債
    權之性質，故得依民法規定一般債權讓與方式而轉讓之，但
    僅能生民法上通常債權讓與之效力，其受讓人所取得者為民
    法上之金錢債權，而非票據上之權利，自不得依票據法之規
    定對於為禁止轉讓之發票人行使票據上之權利。（最高法院
    87年度台簡上字第30號裁判參照）。查系爭二百萬元支票正
    面有「禁止背書轉讓」文字之印製，如前所述，雖上訴人辯
    稱：系爭支票上「禁止背書轉讓」之記載，係供給支票之銀
    行所為定型化之印製，並非被上訴人所為之記載云云。惟查
    系爭支票之提供銀行「華南商業銀行台中民族路分行」委請
    印刷廠印製者，非僅此類「禁止背書轉讓」印製之支票，尚
    有無禁止背書轉讓記載之空白支票可供支票使用者領用，有
    被上訴人提出之無禁止背書轉讓空白支票影本乙紙附卷可稽
    （見原審卷第六０頁），顯見其非銀行單一定型化之印製，
    而被上訴人既選擇領用印製有「禁止背書轉讓」之支票，即
    有禁止背書轉讓之意思，解釋上應認系爭支票上「禁止背書
    轉讓」之文字，為被上訴人所為之記載，而非銀行單純之定
    型化印製，是上訴人丙○○此部分抗辯，洵無足採。又按票
    據上記載禁止背書轉讓者，不問票據正面或背面為禁止背書
    轉讓之記載，雖均須由為此記載之票據債務人於其記載下簽
    名或蓋章，始生禁止背書轉讓之效力。惟該記載如依社會觀
    念，足認由發票人於發票時為之者，亦發生禁止背書轉讓之
    效力（最高法院75年5月20日第9次民事庭會議決議及77年12
    月27日第23次民事庭會議決議可參）。經查，系爭支票上禁
    止背書轉讓之文字雖為印刷字體，惟該文字之記載緊鄰發票
    人之簽章，右邊更緊鄰被上訴人公司大、小章之印文，受款
    人更記載宏桂公司，依社會通念，足認被上訴人簽發系爭二
    百萬元支票時，有禁止背書轉讓之意思，且該「禁止背書轉
    讓」之記載，亦生禁止背書轉讓之效力。又上訴人雖另辯稱
    ：被上訴人公司法定代理人甲○○曾同意宏桂公司以附表編
    號1、2號支票向其票貼借款云云；惟為被上訴人所否認。而
    上訴人提出之300萬元借據乙張，及新竹國際商業銀行函覆
    有關上訴人匯款300萬元予宏桂公司之資料（見原審卷第五
    三、六六、六七頁），僅能證明上訴人確有借款300萬元予
    宏桂公司，及宏桂公司轉讓附表編號1、2號支票予上訴人事
    實，但無法證明被上訴人公司法定代理人甲○○曾同意宏桂
    公司以附表編號1、2號支票向上訴人票貼借款。又證人丁○
    ○雖於本院證稱：伊（宏桂公司）持系爭貳佰萬支票向丙○
    ○借款時，天洋公司甲○○用電話向伊表示同意云云（見本
    審卷第五六頁）。然此非但為甲○○當庭否認，且查證人丁
    ○○為上訴人之前姊夫（見本審卷第五二頁反面），與上訴
    人關係密切，所為證詞，難免偏頗；再者，苟甲○○同意宏
    桂公司持附表所示編號1、2號支票，向上訴人調借現款，焉
    會大費周章於系爭二百萬元支票正面為「禁止背書轉讓」，
    而禁止該支票流通，豈此有悖常情？足見證人丁○○證詞，
    委不足取。
四、又查系爭二百萬元支票，乃被上訴人預付宏桂公司貨款所簽
    發，且宏桂公司同意被上訴人公司自九十四年十一月份開始
    下訂購單採購後，如在未足額新台幣二百萬元貨款前（查九
    十四年十一月份採購額僅有60,423元，下詳述之），應在被
    上訴人同意下，始得提示系爭二百萬元支票，有原審被告宏
    桂公司及其法定代理人乙○○於九十四年十月二十五日書立
    之同意書乙紙在卷可按（見原審卷第十四頁，下簡稱系爭同
    意書），而乙○○亦於原審自認該文書真正（見原審卷第七
    八頁）。嗣宏桂公司因無法依約供貨予被上訴人公司，乃於
    九十五年一月十三日協議解除買賣契約，並同意返還系爭二
    百萬元支票，亦有原審被告宏桂公司及其法定代理人乙○○
    於九十五年一月十三日書立之協議書乙紙在卷可佐（見原審
    卷第十三頁），而乙○○亦於原審自認該文書真正（見原審
    卷第七八頁，下簡稱系爭協議書）。雖乙○○於本院證稱：
    伊否認該系爭同意書及協議書之實質內容之真正云云（仍承
    認伊所書立），然此非但與其原審自認不符，且宏桂公司於
    原審敗訴後，並未上訴聲明不服而告確定，亦如前述，則乙
    ○○於本院否認該系爭同意書及協議書之實質內容之真正云
    云，委無足取。甚且，宏桂公司與被上訴人天洋企業有限公
    司自九十四年九月至十一間交易並清算結果，宏桂公司尚溢
    收被上訴人公司貨款3,401,846元，且其中九十四年十一月
    份宏桂公司出貨總額為60,423元（顯未達於二百萬元），有
    宏桂公司九月至十一月請款單及被上訴人公司對帳明細表等
    各在卷可證（見本審卷第九至十二頁；第六三頁），而乙○
    ○對該對帳單之記載，亦不爭執（見本審卷第五七頁反面）
    ，益證乙○○否認系爭同意書及協議書之實質內容之真正云
    云，顯不足採。查系爭二百萬元支票，乃被上訴人預付宏桂
    公司貨款所簽發，且宏桂公司同意被上訴人公司自九十四年
    十一月份開始下訂購單採購後，如在未足額新台幣二百萬元
    貨款前，應在被上訴人同意下，始得提示系爭二百萬元支票
    ，嗣宏桂公司因無法依約供貨予被上訴人公司，乃於九十五
    年一月十三日協議解除買賣契約，並同意返還系爭二百萬元
    支票乙節，業如前述。顯見本件系爭二百萬元支票債權債務
    直接前、後手之被上訴人天洋公司與宏桂公司間，就該支票
    之買賣原因關係已不存在，宏桂公司並應返還系爭二百萬元
    支票。又上訴人受讓系爭二百萬元支票，既僅有民法上通常
    債權讓與之效力，如前所述。則被上訴人得以對宏桂公司主
    張事由，對抗受讓系爭二百萬元支票之上訴人丙○○，而主
    張上訴人丙○○並無系爭二百萬元支票債權，且應返還該支
    票，應屬有據。
肆、綜上所述，本件被上訴人主張依民法第259條第1款契約解除
    後之受領物返還請求權、及第179條不當得利返還請求權之
    法律關係，訴請確認上訴人丙○○對被上訴人天洋企業有限
    公司有關系爭二百萬元支票債權不存在，及上訴人應將該支
    票返還被上訴人，為可採，上訴人所辯，均為無可取。是則
    原審判如被上訴人之請求，於法並無不合。上訴意旨指摘原
    判決不當，求予廢棄改判，為無理由，應予駁回其上訴。又
    查被上訴人之主張既有理由，則其另依民法第767條之主張
    ，則勿庸再予審究，併此明。
伍、本件事證已臻明確，兩造其餘攻擊或防禦方法及所提證據，
    均與本院心證之形成，不生影響，爰不一一再加以論述，併
    此明。
陸、據上論結，本件上訴為無理由，依民事訴訟法第四百五十四
    條、第四百四十九條第一項、第七十八條，判決如主文。
中    華    民    國    95    年    10    月    4    日
                      民事第一庭審判長法  官  吳火川
                                      法  官  饒鴻鵬
                                      法  官  陳繼先
以上正本係照原本作成。
如對本判決上訴，須於收受判決送達後二十日內向本院提出上訴
書狀，其未表明上訴理由者，應於提出上訴後二十日內向本院提
出上訴理由書 (須按他造人數附具繕本)。
上訴時應提出委任律師為訴訟代理人之委任狀。具有民事訴訟法
第四百六十六條之一第一項但書或第二項之情形為訴訟代理人者
，另應附具律師及格證書及釋明委任人與受任人有該條項所定關
係之釋明文書影本。
                                      書記官  林育德
中    華    民    國    95    年    10    月    5     日
                                                      Ｈ


司法院資訊處製作；財團法人民間司法改革基金會備份。
